【裁判字號】    88,簡上,164
【裁判日期】    920527
【裁判案由】    確認本票債權不存在
【裁判全文】
臺灣桃園地方法院民事判決  八十八年度簡上字第一六四號
    上  訴  人  丁○○即李建.
                戊○○同右）.
                          住同.
    兼  右一人
    法定代理人  己○○同右）.
                          住同.
    右四人共同
    訴訟代理人  陳河泉律師
    複  代理人  關維忠律師
                陳秀麗    住桃.
    被上 訴 人  甲○○    住.
                乙○○    住同.
    共      同
    訴訟代理人  何威儀律師
右當事人間請求確認本票債權不存在事件，上訴人對於中華民國八十八年八月十六日
本院桃園簡易庭八十七年桃簡字第三九五號第一審判決提起上訴，本院判決如左：
    主      文
上訴駁回。
第二審訴訟費用由上訴人連帶負擔。
    事      實
甲、上訴人方面：
一、聲明：求為判決：
  （一）原判決廢棄。
  （二）被上訴人在第一審之訴駁回。
二、陳述：除與原判決記載相同者，茲引用之外，補稱：
  （一）被上訴人甲○○向上訴人之被承受訴訟人李建毅借款新臺幣（下同）一百五
        十萬元，李建毅乃簽發發票日民國八十五年六月二十八日之一百五十萬元支
        票予被上訴人甲○○，並由被上訴人甲○○提示兌領，被上訴人甲○○乃交
        付庚○○所簽發發票日八十五年十一月廿八日之一百五十萬元支票予李建毅
        ，屆期退票，被上訴人甲○○乃交付李建毅，其與乙○○所共同簽發之票據
        號碼TH０四四六五九號、到期日八十六年十一月二十八日、票面金額一百五
        十萬元並免除作成拒絕證書之本票一紙（下稱系爭本票），及提供被上訴人
        乙○○之土地設定最高限額抵押權一百七十萬元予李建毅，以為上開借貸款
        項一百五十萬元之清償擔保，足見，系爭本票債權確屬存在。而李建毅於原
        審八十七年七月六日言詞辯論程序中所稱：『原告（即被上訴人甲○○）開
        八十五年十一月一日票給我』，係指關於鍾呂雪香之一百五十萬元款項之事
        ，李建毅所謂『但後來退票才開系爭本票給我』，並非系爭本票為八十五年
        十一月一日支票跳票之擔保，而係因八十五年十一月一日之支票既已跳票，
        八十五年十一月廿八日之支票當亦無法兌現，故被上訴人甲○○方會於八十
        五年十一月廿一日，將其與被上訴人乙○○共同簽發之系爭本票交予李建毅
        ，以為被上訴人甲○○自身一百五十萬元借款之擔保，是以，李建毅簽發發
        票日八十五年六月廿八日之支票一紙交予被上訴人甲○○，並已由被上訴人
        甲○○提示兌領，被上訴人甲○○為擔保此筆借款一百五十萬元之清償，前
        係交付庚○○所簽發「發票日八十五年十一月廿八日」之支票，並非「發票
        日八十五年十一月一日」之支票。
  （二）八十五年初，被上訴人甲○○及其友人即庚○○向李建毅詐稱訴外人鍾呂雪
        香欲借款一百五十萬元，李建毅即簽發面額一百五十萬元之支票（付款人：
        台灣省合作金庫桃園支庫，票號：0000000，發票日：八十五年二月
        一日）交予之，並由庚○○提示兌領，而鍾呂雪香並分別提供鍾呂雪香之夫
        鍾福光所有坐落於新屋鄉○○段第三四八之三地號土地、鍾呂雪香所有之中
        壢市○○段第一一五六之五地號土地及其上同段第一八四建號之建物設定抵
        押權予李建毅之妻即上訴人己○○各擔保最高限額一百二十萬元整。其後，
        被上訴人甲○○並交付庚○○所開立中國國際商銀桃園分行面額一百五十萬
        元之支票（發票日：八十五年十一月一日）予李建毅，欲清償上該一百五十
        萬元債務，詎期限屆至，該支票竟遭退票，被上訴人甲○○、庚○○乃以上
        開偽造鍾呂雪香簽發，經被上訴人甲○○背書之一百五十萬元本票交付予李
        建毅，以為清償擔保，不料，當李建毅於八十五年十一月間，向鍾呂雪香（
        當時已找不到）催討債務時，鍾福光竟言鍾呂雪香當初只借款一百萬元並非
        一百五十萬元，且亦只簽發一百萬元之本票一紙，李建毅始知上情，後經李
        建毅質之甲○○、庚○○，其二人乃將實情全盤托出，並將鍾呂雪香所簽發
        之一百萬元本票交予李建毅，且為怕李建毅提出告訴及以上開偽造鍾呂雪香
        發票之本票聲請准予強制執行裁定，乃以辛○○之名義，於八十五年十二月
        二日由合作金庫中壢支庫將二百一十萬零五百元款項，匯入李建毅中國國際
        商業銀行桃園分行之帳戶內，以先清償此筆一百五十萬元債務及其他被上訴
        人甲○○所欠李建毅之部分債務，並要求李建毅不要提出告訴。由於被上訴
        人甲○○尚另積欠李建毅二千多萬元債務，被上訴人甲○○乃告知李建毅，
        可另行以鍾呂雪香簽發之一百萬元本票及抵押權對鍾呂雪香求償，求償所得
        做為被上訴人甲○○償還李建毅債務之一部。
  （三）原審於八十七年八月三日審理時，李建毅當時即已說明庚○○之弟辛○○於
        八十五年十二月二日之匯款二百一十萬零五百元，係為清償發票日八十五年
        十一月一日之票款及其他被上訴人甲○○積欠李建毅之部分債務，匯款後，
        發票日八十五年十一月一日之支票亦有透過辛○○還庚○○，詎原審未綜觀
        李建毅全部說明意旨，僅單一抽出李建毅部分陳述，即加以解釋，實有違誤
        ，而倘辛○○之匯款係為清償發票日八十五年十一月二十八日票款，為何一
        百五十萬元票款，辛○○卻匯了二百一十萬零五百元，且辛○○於臺灣桃園
        地方法院檢察署八十八年度偵續字第五九號、八十八年度偵續一字第一三號
        偽造文書等案件中係證稱，其於八十五年十二月二日匯給李建毅之二百一十
        萬零五百元，並非為任何人清償借款，是辛○○所陳已與被上訴人陳述互為
        矛盾，顯均係臨訟飾詞，而不足採。另於上開八十八年度偵續字第五九號、
        八十八年度偵續一字第一三號偽造文書等案件之不起訴處分書中，檢察官亦
        認定被上訴人所共同簽發之系爭一百五十萬元本票，係用以擔保被上訴人甲○○向李建毅所借貸發票日：八十五年六月二十八日之一百五十萬元票款。
  （四）李建毅根本未曾收受庚○○所簽發票據號碼ＣＬＡ0000000號、發票
        日八十六年五月一日、付款人上海商業儲蓄銀行中壢分行、票面金額一百五
        十萬元之支票一紙，李建毅於原審八十七年八月三日審理時所稱：「後來開
        一張八十六年五月一日的票給我」，係指被上訴人甲○○上開偽以鍾呂雪香
        名義所簽發，發票日：八十五年十一月一日，「到期日：八十六年五月一日
        」，票面金額一百五十萬元之本票，詎原審竟將之誤解為庚○○所簽發八十
        六年五月一日之支票，乃為錯誤推論。
  （五）上開經被上訴人甲○○偽造之面額一百五十萬元本票，因被上訴人甲○○尚
        另積欠李建毅二千多萬元債務，而李建毅為使被上訴人甲○○能夠確實清償
        債務，自有所忌憚，即無輕易將被上訴人甲○○之犯罪証據交還之理，是原
        審僅因偽造之本票尚在李建毅持有中，即認與社會一般經驗法則有違，其認
        定實有違誤。
  （六）李建毅於八十五年十一月間，即已知被上訴人甲○○偽造鍾呂雪香簽發一百
        五十萬元本票之事實，李建毅並非如原審所認定於本票之到期日八十六年五
        月一日以後始向鍾呂雪香催討，李建毅亦未同意系爭發票日八十五年十一月
        一日之支票退票，延至八十六年五月一日清償。是以，原審認定辛○○不可
        能於八十五年十二月二日匯款清償系爭發票日八十五年十一月一日之支票票
        款，顯屬無據。
  （七）訴外人庚○○於上開九十年度偵續三字第二號案件九十年十一月十六日偵訊
        時，亦自承前述匯款二百一十萬零五百元，係為清償李建毅借予被上訴人甲○○，再由被上訴人甲○○轉借予鍾呂雪香之一百五十萬元債務。基此，自
        不容被上訴人甲○○、庚○○、辛○○等人翻異前約定，事後任意指定抵充
        其他債務之理。
  （八）訴外人辛○○於上開九十年度偵續一字第三號案件九十一年一月三日偵訊時
        之證述並不實在，李建毅根本沒有持有所謂辛○○岳父之五百萬元支票，更
        不可能拿所謂五百萬元支票影本予辛○○看。況據上開九十年度偵續三字第
        二號偽造文書等案件之另一被告黃維星，於八十七年八月廿四日所提呈之答
        辯狀所述，顯知被上訴人甲○○確有欠李建毅此筆一百五十萬元債務，方與
        其弟即被上訴人乙○○共同簽立系爭一百五十萬元本票予李建毅供作擔保，
        及提供被上訴人乙○○之土地設定抵押擔保。
三、證據：援用第一審所提證據之方法，並提出臺灣桃園地方法院檢察署檢察官不起
    訴處分書五份（八十七年度偵字第九四一二號、八十八年度偵續字第五九號、八
    十八年度偵續一字第一三號、八十九度偵續字第一五一號、八十九年度偵續二字
    第一號、九十年度偵續三字第二號）；刑事請求上訴狀、臺灣高等法院刑事判決
    （八十九年度上訴字第二三九一號）、臺灣板橋地方法院民事裁定（九十年度訴
    字第二○三號）各一份（以上均影本）為證。且聲請向上海商業儲蓄銀行中壢分
    行函查由庚○○簽發、票據號碼ＣＬＡ0000000號、發票日為八十六年五
    月一日、票面金額一百五十萬元支票之提示情形；調閱臺灣桃園地方法院檢察署
    九十年度偵續三字第二號偽造文書等案件卷宗。
乙、被上訴人方面：
一、聲明：求為判決如主文第一項所示。
二、陳述：除與第一審判決書記載相同者，予以引用外另補稱：
    （一）上訴人之被承受訴訟人李建毅固於八十五年間，曾分別借款予訴外人梁津
          泓或被上訴人甲○○，並分別交付二人支票後提示兌現，惟李建毅歷次借
          款均有要求被上訴人甲○○交付付款人為第一商業銀行中壢分行之支票，
          並要求被上訴人甲○○背書或保証，而系爭借款獨無。又李建毅既自稱被
          上訴人甲○○先前已積欠其二千餘萬元之債務，則在前債未清償之情況下
          ，系爭一百五十萬元之款項究係由李建毅簽發票號ＪＪ0000000、
          發票日為八十五年六月二十八日之合作金庫桃園支庫支票借款予庚○○？
          再將上述支票委由被上訴人甲○○領取後轉交？或是李建毅放心地再度直
          接借款予被上訴人甲○○？因本件並無立借貸契約或借據可查，故應先探
          求借款當事人（即李建毅、被上訴人及庚○○）之真意，蓋如李建毅並非
          將款項借予被上訴人甲○○，而被上訴人甲○○僅是代為轉交而已，則借
          貸關係係存在於李建毅與庚○○之間，與兩造無關，李建毅與被上訴人江
          玉華就系爭本票之債權關係當然不存在。
    （二）再退一步言，假設前述借貸關係係存在於李建毅與被上訴人甲○○之間，
          而兩造確為收受系爭本票之直接當事人，惟被上訴人仍得以其與李建毅間
          所存之抗辯事由資為對抗，又依修正前之民法第四百七十五條規定，消費
          借貸因金錢或其他代替物之交付而生效力，故金錢消費借貸為要物契約，
          被上訴人既否認曾收到李建毅交付之一百五十萬元款項，則依上揭法條規
          定，兩造間之金錢消費借貸自不生效力，如上訴人主張曾交付金錢予被上
          訴人，依民事訴訟法第二百七十七條規定，自應仍由上訴人負舉証責任，
          否則難為上訴人有利之認定。
    （三）又李建毅雖辯稱曾簽發發票日為八十五年六月二十八日之支票一紙交予被
          上訴人甲○○，並已由被上訴人甲○○提示兌領，惟此筆債務早經訴外人
          庚○○之弟辛○○隨即於八十五年十二月二日，由合作金庫中壢支庫匯入
          二百十萬零五百元，在李建毅於中國國際商業銀行桃園分行開設之帳戶內
          ，而業已清償，李建毅並交還該發票日八十五年十一月二十八日之支票供
          註銷退票紀錄。況李建毅前於準備書狀中亦再度自承，辛○○上述匯款中
          除有爭議之一百五十萬元外，尚包括其他被上訴人甲○○積欠李建毅之部
          分債務（包括五萬元、二萬八千元、二十二萬五千元及三十萬元支票各一
          張），則李建毅如何能把上述二百一十萬零五百元之一整筆匯款，割裂成
          二部分，自行分辨指定其中一百五十萬元之部分，係為償還庚○○另外之
          借款而匯？其餘之六十萬零五百元部分始為代被上訴人甲○○清償而匯？
          故辛○○之上述一整筆匯款，顯係針對清償被上訴人甲○○之全部欠款而
          匯出，與庚○○無關，從而，李建毅所簽發之系爭發票日八十五年六月二
          十八日之支票部分而言，被上訴人甲○○於八十五年十二月二日業已清償
          ，核與本件金錢消費借貸無關。
    （四）被上訴人乙○○並未在系爭本票上簽名或蓋章，亦未同意擔任共同發票人
          ，依票據法第五條反面解釋，其自不須負任何票據責任。
    （五）末查，李建毅既自稱被上訴人甲○○在交付系爭本票前已積欠伊約二千萬
          元之債務未還，則豈有可能在未有擔保之情形下再度借款予被上訴人江玉
          華，故本件應係李建毅先要求被上訴人甲○○將被上訴人乙○○、訴外人
          鍾福光、鍾呂雪香之不動產先設定抵押，並先將系爭本票交付予伊，嗣後
          卻因未依約撥款而引起之糾紛，故臺灣桃園地方法院檢察署檢察官在九十
          年度偵續三字第二號不起訴處分書中，以被上訴人甲○○若非有收到借款
          ，為何會設定抵押及交付本票予李建毅之推論即有錯誤，事實上，被上訴
          人甲○○根本未收到一百五十萬元之借款，如有，究係何筆款項，亦未見
          具體說明。
三、證據：援用第一審所提證據之方法，並提出臺灣桃園地方法院檢察署檢察官起訴
    書（八十九年度偵字第一八三九七號）、臺灣高等法院刑事判決（八十九年度上
    訴字第二三九一號）各一份（均影本）為證。且聲請訊問證人辛○○、庚○○；
    調閱本院八十九年度訴字第一八三○號刑事案件卷宗。
    理      由
壹、程序方面：
    本件上訴人李建毅業於九十二年三月三日死亡，其繼承人己○○、丁○○、丙○○、戊○○聲明承受訴訟，提出死亡證明書及戶籍謄本各一件為證，核無不合，
    應予准許。
貳、實體方面：
一、本件被上訴人起訴主張上訴人之被承受訴訟人李建毅持以被上訴人甲○○、乙○○名義，於八十五年十一月二十八日所共同簽發之系爭本票，向本院聲請准予強
    制執行之本票裁定，經本院以八十七年度票字第二○二三號民事裁定准許，惟系
    爭本票係被上訴人甲○○欲向李建毅借貸款項而交付，詎李建毅始終未交付該筆
    借款，竟又持向本院聲請強制執行之裁定，為此，訴請確認李建毅據以聲請前開
    裁定之本票債權，及自八十六年十一月二十八日起至清償日止按週年利率百分之
    六計算之利息債權，均不存在等情。上訴人則以被上訴人甲○○向上訴人之被承
    受訴訟人李建毅借款一百五十萬元，李建毅乃簽發發票日八十五年六月廿八日之
    一百五十萬元支票予被上訴人甲○○，並由被上訴人甲○○提示兌領，被上訴人
    甲○○乃交付庚○○所簽發發票日八十五年十一月廿八日之一百五十萬元支票予
    李建毅，屆期退票，被上訴人甲○○乃交付系爭本票，及提供被上訴人乙○○之
    土地設定最高限額抵押權一百七十萬元予李建毅，以為上開借貸款項一百五十萬
    元之清償擔保等語，資為抗辯。
二、被上訴人主張上訴人之被承受訴訟人李建毅持以被上訴人甲○○、乙○○名義，
    於八十五年十一月二十八日所共同簽發之系爭本票，向本院聲請准予強制執行之
    本票裁定，經本院以八十七年度票字第二○二三號民事裁定准許之事實，為兩造
    所不爭執，並有系爭本票影本及本院八十七年度票字第二０二三號民事裁定各一
    件在卷可稽，堪信為真實。至被上訴人主張系爭本票係被上訴人甲○○欲向李建
    毅借貸款項而交付，惟李建毅始終未交付該筆借款等節，則為上訴人所否認，並
    以前揭被上訴人甲○○向李建毅借款一百五十萬元，李建毅乃簽發發票日八十五
    年六月二十八日之一百五十萬元支票予被上訴人甲○○，並由被上訴人甲○○提
    示兌領，被上訴人甲○○乃交付庚○○所簽發發票日八十五年十一月二十八日之
    一百五十萬元支票予李建毅，屆期退票，被上訴人甲○○乃交付系爭本票，及提
    供被上訴人乙○○之土地設定最高限額抵押權一百七十萬元予李建毅，以為上開
    借貸款項一百五十萬元之清償擔保等陳詞置辯，經查：
    （一）被上訴人乙○○之訴訟代理人雖於辯論意旨狀中陳述：被上訴人乙○○未
          在系爭本票上簽名或蓋章，亦未同意擔任共同發票人云云，然被上訴人江
          長壽之訴訟代理人於本院準備程序中即陳稱：系爭本票是被上訴人甲○○
          要向上訴人（即李建毅）借款一百五十萬元所簽發，上訴人認為二個人共
          同發票比較有保障，所以乙○○也同意共同簽發等語（見本院九十年十二
          月三十一日準備程序筆錄），而被上訴人甲○○亦於本院準備程序中陳稱
          ：乙○○有授權伊簽名等語（見本院九十一年六月二十七日準備程序筆錄
          ），再佐以被上訴人乙○○於被上訴人甲○○所涉偽造有價證券之刑事案
          件（即本院八十九年度訴字第一八三○號，下稱上開刑事案件）調查程序
          中亦自承：系爭本票不是伊簽發的，伊只同意伊姊（即被上訴人甲○○）
          有借到錢時，才能蓋印鑑章等語（見本院九十年三月九日訊問筆錄），則
          被上訴人乙○○確有授權被上訴人甲○○為借貸款項而得以簽發系爭本票
          一節，應堪認定。
    （二）本件上訴人主張被上訴人係為擔保上開八十五年六月二十八日之一百五十
          萬元借款之清償而交付系爭本票一節，為被上訴人所否認，並抗辯：其等
          係為欲向李建毅借款一百五十萬元，始共同簽發本票等語。而按當事人主
          張有利於己之事實者，就其事實有舉證之責任，民事訴訟法第二百七十七
          條前段定有明文。上訴人自應就李建毅與被上訴人乙○○間確有保證之法
          律關係存在之事實，舉證以實其說。上訴人固提出李建毅所簽發發票日八
          十五年六月二十八日之一百五十萬元支票及庚○○所簽發發票日八十五年
          十一月二十八日之一百五十萬元支票各一紙為證，而被上訴人甲○○亦不
          否認有提示上開發票日為八十五年六月二十八日之支票一情，然上開二紙
          支票至多僅可證明李建毅於八十五年六月二十八日有貸與被上訴人甲○○
          一百五十萬元之款項及原約定同年十一月二十八日清償等情，尚無法據之
          逕認被上訴人乙○○與李建毅間於簽發系爭本票當時即具有保證契約之合
          意。況被上訴人乙○○與被上訴人甲○○於八十五年六月二十八日所為一
          百五十萬元之借貸，本無任何利害關係，衡常益無於上開發票日八十五年
          十一月二十日之支票屆期未兌現後，即同意出面為被上訴人甲○○擔保上
          開一百五十萬元借款清償之理。至上訴人雖指稱：據上開九十年度偵續三
          字第二號偽造文書等案件之另一被告黃維星所提之答辯狀所述，顯知被上
          訴人甲○○確有欠李建毅此筆一百五十萬元債務，方與其弟即被上訴人江
          長壽共同簽立系爭一百五十萬元本票予李建毅供作擔保，及提供被上訴人
          乙○○之土地設定抵押擔保云云，然證人黃維星於上開刑事案件調查程序
          中結證稱：伊不知道甲○○與李建毅之債權債務關係等語（見本院九十年
          二月十六日訊問筆錄），是亦無從因之即為上訴人有利之認定。
    （三）又依上訴人前述之主張，被上訴人甲○○簽發系爭本票之原因關係應為新
          債清償之性質，而此經被上訴人甲○○所否認，並抗辯：其於收受李建毅
          所簽發之上開發票日八十五年六月二十八日之支票後，為擔保該筆債務之
          清償，乃將「上開發票日八十五年十一月二十八日之支票」交付李建毅，
          雖該發票日八十五年十一月二十八日之支票經提示後退票，惟庚○○之弟
          辛○○隨即於八十五年十二月二日，由臺灣省合作金庫中壢支庫匯入二百
          十萬零五百元在李建毅於中國國際商業銀行桃園分行開設之帳戶內，而業
          已清償，李建毅並交還該發票日八十五年十一月二十八日之支票供註銷退
          票紀錄之事實，業據其提出臺灣省合作金庫中壢支庫匯款單一份為證；並
          經證人庚○○到庭證稱：（問：有無開立一張發票日為八十五年十一月二
          十八日之一百五十萬元支票給上訴人？）有。因為我向上訴人借款一百五
          十萬元。這張支票後來由我弟弟即辛○○匯了二百十萬零五百元代為清償
          等語明確（見本院九十一年五月六日準備程序筆錄），且證人辛○○亦於
          本院證稱：（問：是要清償那一筆借款？）我是要清償發票日八十五年十
          一月二十八日、票號ＣＬＡ0000000號、金額一百五十萬元的支票
          借款。‧‧。李建毅出面說我哥哥即庚○○的票在他手上共有兩百多萬元
          ，我是要清償這些跳票的票款，其中包括這一張票等語在卷（見本院九十
          一年一月二十四日準備程序筆錄），而上訴人就其有受領八十五年十二月
          二日之匯款一節亦不爭執，並於原審自承：「（你有無拿一百五十萬元那
          張支票〔指系爭發票日八十五年十一月二十八日之支票〕？）有，不過退
          票了，當辛○○八十五年十二月二日，匯入二百多萬時，我就將那張支票
          還給他了。」等情（見原審八十七年八月三日言詞辯論筆錄），堪認被上
          訴人甲○○上開抗辯尚屬非虛。雖上訴人主張李建毅返還上開發票日八十
          五年十一月二十八日之支票，係因被上訴人甲○○說將該支票拿回去補，
          且證人庚○○、辛○○於本院所為之上開證述不實云云，然上訴人既自稱
          被上訴人甲○○先前已積欠李建毅二千餘萬元之債務，而在前債未清償，
          且上開發票日八十五年十一月二十八日之支票又屆期未兌現獲償之情形下
          ，衡常李建毅應無在未獲清償前，即將該支票冒然交回之理。況上訴人雖
          主張上開辛○○之匯款係為清償上開庚○○所開立發票日為八十五年十一
          月一日、面額一百五十萬之支票債務及其他被上訴人甲○○所欠李建毅之
          部分債務，然就此被上訴人甲○○抗辯：系爭發票日八十五年十一月一日
          之支票支付，雖未兌現，惟隨即由庚○○再簽發票據號碼ＣＬＡ0000
          000號、發票日八十六年五月一日、付款人上海商業儲蓄銀行中壢分行
          、票面金額一百五十萬元之支票一紙及利息之支票六張（即票據號碼ＣＬ
          Ａ0000000號、ＣＬＡ0000000號、ＣＬＡ0000000
          號、ＣＬＡ0000000號、ＣＬＡ0000000號、ＣＬＡ000
          0000號，發票日八十五年十一月一日、八十五年十二月一日、八十六
          年一月一日、八十六年二月一日、八十六年三月一日、八十六年四月一日
          ，付款人均為上海商業儲蓄銀行中壢分行、票面金額各為三萬元之支票六
          張）交付李建毅，李建毅並交還該發票日八十五年十一月一日之支票供註
          銷退票紀錄，李建毅已同意延期清償等語，並提出上海商業儲蓄銀行支票
          存根七紙為證一份，而上訴人就李建毅收受上開六紙利息票並曾加以提示
          之事實亦不爭執，雖上訴人否認收受上開發票日八十六年五月一日支票一
          情，並稱：李建毅於原審八十七年八月三日審理時所謂「後來開一張八十
          六年五月一日的票給我」，係指被上訴人甲○○上開偽以鍾呂雪香名義所
          簽發，發票日：八十五年十一月一日，到期日：八十六年五月一日，票面
          金額一百五十萬元之本票等語，然不論李建毅於收受上開六紙利息支票之
          同時，係收受上開發票日八十六年五月一日之支票或以鍾呂雪香名義簽發
          之本票，李建毅既自認上開發票日八十五年十一月一日支票未兌現後，其
          收受上開利息票、與一百五十萬元同面額之本票及提示利息票、交還該發
          票日八十五年十一月一日之支票之事實，則李建毅就上開發票日八十五年
          十一月一日支票之債務，應有同意延期至八十六年五月一日清償一節足以
          認定，被上訴人甲○○上開所辯尚可採信。基此，證人辛○○當無可能匯
          款清償前已獲同意延期清償之債務，足認證人庚○○、辛○○上開所證八
          十五年十二月二日之匯款，係為清償上開發票日八十五年十一月二十八日
          支票之債務一節，應堪採信。據之，上訴人主張辛○○於八十五年十二月
          二日所匯入之二百十萬零五百元，係清償庚○○另所簽發之上開發票日八
          十五年十一月一日之支票債務及其他被上訴人甲○○所延欠李建毅之部分
          債務，並非清償該系爭發票日八十五年十一月二十八日之支票債務云云，
          顯非可採，是縱認上訴人上開主張被上訴人甲○○係為清償其於八十五年
          六月二十八日所借得之款項，而簽發系爭本票之事實為真，系爭本票所表
          彰應給付之債務，亦因證人辛○○之清償而消滅，則系爭本票債權自已不
          存在。
    （四）上訴人雖另主張：被上訴人甲○○為怕李建毅提出告訴及以上開偽造鍾呂
          雪香發票之本票聲請准予強制執行裁定，始以辛○○之名義，於八十五年
          十二月二日，匯入上開二百一十萬零五百元款項，以先清償上開發票日八
          十五年十一月一日支票之一百五十萬元債務及其他被上訴人甲○○所欠李
          建毅之部分債務，並要求李建毅不要提出告訴云云，然倘上訴人此部分主
          張為真實，則被上訴人甲○○定當於匯款同時，要求李建毅返還該偽造發
          票人鍾呂雪香、發票日八十五年十一月一日、到期日八十六年五月一日、
          票面金額一百五十萬元之本票一紙，以達上訴人所稱被上訴人甲○○脫免
          刑事責任之目的，惟該本票仍在上訴人所持有中，業經上訴人自認在卷，
          而上訴人雖辯稱：因被上訴人甲○○尚另積欠李建毅二千多萬元債務，而
          李建毅為使被上訴人甲○○能夠確實清償債務，即無輕易將被上訴人江玉
          華之犯罪證據交還之理云云，然此即與上訴人所稱被上訴人甲○○之匯款
          目的顯難認相符，亦與社會一般交易經驗法則有悖。況倘上開匯款係用以
          先清償該筆一百五十萬元債務及其他被上訴人甲○○所延欠李建毅之部分
          債務，則李建毅自應塗銷其妻己○○就鍾呂雪香、鍾福光所有上開不動產
          上各所設定「本金最高限額新臺幣壹佰貳拾萬元」之抵押權，惟該抵押權
          迄今仍未塗銷，亦與事理有違。雖上訴人主張：因被上訴人甲○○尚另積
          欠李建毅二千多萬元債務，被上訴人甲○○乃告知李建毅，可另行以鍾呂
          雪香簽發之一百萬元本票及抵押權對鍾呂雪香求償，求償所得做為被上訴
          人甲○○償還李建毅債務之一部云云，然此為被上訴人所否認，而上訴人
          就此並未舉證以實其說，亦難逕認為真實。是以上訴人上開主張無足採信
          。
    （五）按票據固為無因證券，票據債務人不得以自己與發票人或執票人前手間所
          存抗辯事由對抗執票人，然發票人要非不得以自己與執票人間所存抗辯事
          由對抗執票人，此觀票據法第十三條前段規定自明；又本票為無因證券，
          本票債權人就其取得本票之原因，固不負證明之責任，惟其既主張票據係
          發票人向其借款而簽發交付，復經發票人抗辯其未收受借款，消費借貸並
          未成立，則就借款已交付之事實，即應由上訴人負舉證責任，最高法院七
          十三年一月十日七十三年度第一次民事庭會議決議可資參照。本件被上訴
          人雖陳稱：其等係欲向李建毅借款一百五十萬元，始共同簽發本票以交付
          等語，惟均抗辯渠等並未收受該筆借款，該消費借貸並未成立，而上訴人
          既無法就在被上訴人共同簽發系爭本票後，其曾交付該筆借款之事實，舉
          出積極證據以資證明，亦難認被上訴人所辯之系爭本票原因關係存在。
三、綜上所述，上訴人主張系爭本票係因被上訴人為擔保被上訴人甲○○於八十五年
    六月二十八日，向李建毅所借得之款項而共同簽發交付，惟上訴人對於李建毅與
    被上訴人乙○○間確有保證契約存在之事實，並未能舉出積極證據以資證明，且
    上訴人所主張被上訴人甲○○簽發系爭支票之原因關係，業因清償而消滅，是上
    訴人上開主張，均無足遽取，被上訴人抗辯渠等係為欲向李建毅借款而共同簽發
    系爭本票，惟均未收受該筆借款，該消費借貸契約並未成立等情為可採。從而，
    被上訴人請求確認上訴人就本院八十七年度票字第二０二三號民事裁定，對系爭
    本票債權，及自八十六年十一月二十九日起至清償日止，按週年利率百分之六計
    算之利息債權，均不存在，為有理由，應予准許。是則原審判決，於法並無不合
    ，上訴意旨猶執前詞，指摘原判決不當，求予廢棄改判，為無理由，應予駁回。
四、本件事證已臻明確，兩造其餘之攻擊防禦方法，無庸再逐一論述，併此敘明。
五、據上論結，本件上訴為無理由，依民事訴訟法第四百三十六條之一第三項、第四
    百四十九條第一項、第八十五條第二項，判決如主文。
中      華      民      國    九十二    年      五      月    二十七    日
                            臺灣桃園地方法院民事第一庭
~B審判長法官  郭琇玲
~B      法官  張益銘
~B      法官  王美玲
右為正本係照原本作成
中      華      民      國    九十二    年      五      月    二十七    日
~B法院書記官  王順天


司法院資訊處製作；財團法人民間司法改革基金會備份。
